【裁判字號】    90,再,88
【裁判日期】    901030
【裁判案由】    損害賠償
【裁判全文】
臺灣高等法院高雄分院民事判決  九十年度再字第八八號
      再  審原告    乙○○
                    甲○○
                    丙○○
                    丁○○
      再  審被告    己○○
                    戊○○
                    庚○○
右當事人間請求損害賠償事件，再審原告對於中華民國九十年八月二十九日本院九十
年度上易字第九０號第二審判決提起再審之訴，本院判決如左：
      主      文
再審之訴駁回。
再審訴訟費用由再審原告負擔。
      事      實
甲、再審原告方面：
一、聲明：求為判決：
  (一)本院九十年度上易字第九０號判決廢棄。
  (二)右廢棄部分，再審被告於本院前審之上訴駁回。
  (三)再審訴訟費用及本院前審訴訟費用由再審被告負擔。
二、陳述：
  (一)按依民事訴訟法第四百九十六條第一項第一款所訂「適用法規顯有錯誤者」得以
    再審之訴於確定終局判決聲明不服，本件確定判決，廢棄原一審判令給付再審原
    告非財產上損害理由以；再審原告及父林錦華五人已由明台產物保險股份有限公
    司賠付強制汽車責任險之死亡給付新台幣（下同）一百二十萬元，因繼承而各受
    有二十四萬元，均應扣除上開已給付，而視為損害賠償之金額，惟強制汽車責任
    保險法第三十條所訂「保險人依本法規定給付之保險金，視為加害人或被保險人
    損害償金額之一部分，加害人或被保險人受賠償請求時，得扣除之」意旨，係保
    險人所為之給付，為被保險人以保險費為對價，將其責任危險轉由保險人承擔，
    始得減免其賠償，再審原告此部分非財產上損害，應不再該條所定給付扣除範圍
    ，按民法第一百九十四條加害生命權之非財產上損害賠償，特定人格權具有專屬
    性損害賠償權與人身有關，不但不得讓與或繼承，又屬於被害人父母子女配偶之
    損害請求，非被害人本身請求，且非財產上損害請求金額，非如財產上損害得能
    預先界定扣除，並無確切數額，自不在強制汽車責任保險法第三十條所定給付及
    扣除範圍，本件原確定判決所認，是有誤會。
  (二)又依民事訴訟法第四百九十六條第一項第十三款規定，「當事人發見未經斟之證
    物或得使用該證物者，但以如經斟酌可受較有利益之裁判者為限」，及同法第四
    百九十七條規定「依第四百六十六條不得上訴於第三審法院之事件，除前條規定
    外，其經第二審確定之判決，如就足影響於判決之重要證物漏未斟酌者，亦得提
    起再審之訴」，均得為再審之原因，本件確定判決依強制汽車責任保險法認再審
    原告請求之非財產上損害，視為賠償金額一部分，而予扣除，但並未列入計算扣
    除其他，醫藥費用部分，喪葬費用部分，以及被害者林田妹配偶林錦華依民法第
    一九二條第二項法定扶養義務之扶養費及非財產上損害慰恤金損害金求（詳確定
    判決事實及理由欄），則僅認再審原告此部分非財產上損害為賠償之一部分扣除
    ，似非允當，按死者林田妹醫藥用部分，於台灣省立屏東醫院計花費共三千三百
    八十四元，有收據一紙可證，於屏東市人愛綜合醫院計花費四千二百五十七元有
    收據一紙可證，共計醫藥費用為七千六百四十一元，喪葬費部分，計葬儀費包括
    棺木、壽衣，喪葬工資共九萬三千七百五十五元，亦有收據可據，火葬費八千元
    ，唸經費三萬元，共計十三萬一千七百五十三元之喪葬費，又被害人林田妹於
    12.2.車禍死亡，其配偶林錦華於11.8.死亡，有除戶謄本可據，按夫妻互負扶養
    義務，以現所得稅親屬扣減額每年柒萬肆仟元計算扶養費，一年十一月共有壹拾
    肆萬貳仟元扶養費，再以霍夫曼計算扣除中間利息後之一年十一月扶養費為十四
    萬元，且林田妹在後死亡配偶林錦華，相處相居數十年，夫妻間互相照顧，相互
    賴以生活，老來忽見林田妹車禍死亡，精神打擊下，林錦華即於一年十一月後
    11.8.死亡，請求精神慰恤金至少亦應三十萬元以上，以上有憑據，能定額計算，
    為依強制汽車責任保險法規定，視為賠償金額扣除之損害賠償金，攸關計算全部
    損害賠償扣除，以供本件非財產上損害請求額之扣除，計算扣除多少，剩餘請求
    多少，確定判決似漏未斟酌，是又有民事訴訟法第四九六條第一項第六款及第四
    九七條，所定再審理由。
三、證據：提出戶籍謄本、死亡證明書各一份、收據三份。
乙、再審被告方面：
    本件未經言詞辯論，再審被告亦未具狀作何聲明或陳述。
丙、本院依職權調取台灣屏東地方法院八十九年度訴字第一一六九號，及本院九十年
    度上易字第九十號損害賠償案全卷。
    理    由
一、本件再審意旨略以：再審原告以原確定判決將原一審判令給付再審原告等非財產
    上損害之金額視為損害賠償之金額，認定應由明台產物保險股份有限公司賠付與
    再審原告各人因繼承所分得之二十四萬元強制汽車責任保險之死亡給付中扣除乙
    節，主張強制汽車責任保險法第三十條所訂「保險人依本法規定給付之保險金，
    視為加害人或被保險人損害賠償金額之一部分；加害人或被保險人受賠償請求時
    ，得扣除之。」意旨，係指保險人所為之給付，為被保險人以保險費為對價，將
    其責任危險轉由保險人承擔，始得減免其賠償，再審原告此部分非財產上損害，
    應不再該條所定給付扣除範圍。按民法第一百九十四條加害生命權之非財產上損
    害賠償，特定人格權具有專屬性損害賠償與人身有關，不但不得讓與或繼承，又
    屬於被害人父母子女配偶之損害請求，非被害人本身請求，且非財產上損害請求
    金額，非如財產上損害得能預先界定扣除，並無確切數額，自不在強制汽車責任
    保險法第三十條所定給付及扣除範圍，原確定判決適用法規顯然有違反民事訴訟
    法第四百九十六條第一項第一款之規定，再審原告自得以之據以提起再審；又原
    確定判決於上開扣除給付中並未將其他如林田妹之醫療費用七千六百四十一元、
    喪葬費用十三萬一千七百五十三元，以及被害人林田妹配偶林錦華依民法第一九
    二條第二項法定扶養義務之扶養費十四萬元、精神慰恤金三十萬元等費用，漏未
    斟酌列入上開扣除給付中，亦有違反民事訴訟法第四百九十六條第十三款、同法
    第四百九十七條之規定等語。
二、按民事訴訟法第四百九十六條第一項第一款所謂適用法規顯有錯誤，應以確定判
    決違背法規或現存判例解釋者為限；又法院依其職權認定事實或就該法律規定事
    項，所表示之法律上意見（通稱法律見解），無適用法規顯有錯誤之可言，最高
    法院五十七年台上字第一０九一號判例及最高法院六十三年度台再字第六十七號
    判例可資參照。而有關強制汽車責任保險法第三十條之適用，財政部保險司民國
    八十九年一月三台保司（二）字第０八八０七０一五五二號函示謂：「按鑑於強
    制汽車第三人責任保險之性質為責任保險，投保時受害人無從確定，強制汽車責
    任保險法第十條第二款前段明文規定「死亡給付之受益人，為受害人之繼承人」
    ，至該款所稱之繼承人，其繼承資格、順序及應繼分等，依據同法第二條後段「
    本法未規定者，適用保險法及其他法令之規定」，適用民法繼承編相關規定。同
    理，強制汽車責任保險法第三十條有關加害人或被保險人受賠償請求時，得扣除
    強制汽車責任保險金之規定，應按應繼分扣除之。強制汽車責任保險給付性質上
    屬於被保險人賠償責任之承擔或轉嫁，受害人自得向加害人求償，或依強制汽車
    責任保險法第五條規定直接向保險人申請理賠，於後者之情形，強制汽車責任保
    險法第三十條規定，保險人依本法規定給付之保險金，加害人或被保險人得視為
    損害賠償之一部分，而自賠償金額中扣除保險給付之金額後賠償之。」，本件原
    審確定判決依前揭法條之規定，認原一審判令給付再審原告等非財產上損害之金
    額視為損害賠償之金額，應由保險公司對各該再審原告所為之給付中扣除，係本
    乎其獨立見解，依其職權為之，若無違反有效之判例、解釋，自難指其適用法規
    顯然有錯誤，況依前揭財政部保險司就系爭法條所為之釋示，原確定判決之認定
    尚未有明顯違法之處。從而，再審原告依上開理由主張原判決適用法規顯有錯誤
    云云，尚屬誤會，其據以提起本件再審，應為無理由。
三、再按民事訴訟法第四百九十二條第一項第十一款（現行法係第四百九十六條第一
    項第十三款) 所謂當事人發見未經斟酌之證物或得使用該證物，係指在前訴訟程
    序不知有該證物，現始知之，或雖知有此而不能使用，現始得使用者而言（參照
    最高法院三十二年度上字第一二四七號判例）；又按民事訴訟法第四百九十七條
    規定：「依第四百六十六條不得上訴於第三審法院之事件，除前條規定外，其經
    第二審確定之判決，如就足影響於判決之重要證物，漏未斟酌者，亦得提起再審
    之訴」。其所謂重要證據漏未斟酌，指前程序第二審言詞辯論終結前，已經存在
    並已為聲明之證據，而第二審並未認為不必要，竟忽略而未予調查，或雖調查而
    未就其調查之結果說明其取捨之理由而言。查本件再審原告所提出之上開醫療費
    用、喪葬費用及有關被害人林田妹之配偶林錦華所請求之扶養費、慰藉金等證據
    ，再審原告並未能證明於前訴訟程序進行中並不知有該等證據之存在，或雖知道
    有該等證據之存在而有不能使用之情形，且經本院查閱前訴訟程序之有關證卷，
    再審原告並未就上開證據為聲明其權利。從而，再審原告據以上開規定聲請再審
    ，依前揭判例所示，尚非有理由。
四、綜上所述，本件再審之訴顯無理由，爰不經言詞辯論予以駁回。
五、據上論結，本件再審之訴為無理由，依民事訴訟法第五百零二條第二項、第七十
    八條判決如主文。
中      華      民      國    九十      年      十      月    三十      日
                                      臺灣高等法院高雄分院民事第一庭
~B1審判長法官  黃金石
~B2法      官  李炫德
~B3法      官  吳登輝
右為正本係照原本作成。
不得上訴。
中      華      民      國    九十      年      十      月    三十一    日
~B法院書記官  白  蘭
                                                                        Ｆ


司法院資訊處製作；財團法人民間司法改革基金會備份。
